【裁判字號】    92,簡上,22
【裁判日期】    920619
【裁判案由】    妨害兵役
【裁判全文】
臺灣板橋地方法院刑事判決                          九十二年度簡上字第二二號
    上  訴  人  丙○○
    即  被  告
右列上訴人即被告因妨害兵役案件，不服本院板橋簡易庭九十一年度板簡字第一六六
三號於中華民國九十一年十一月二十五日所為之第一審簡易判決（聲請簡易判決處刑
案號：臺灣板橋地方法院檢察署九十一年度偵字第三０九號），提起上訴，本院管轄
第二審之合議庭判決如左：
    主  文
上訴駁回。
    事  實
一、丙○○原設籍於臺北縣板橋市○○里○鄰○○路十五號（臺北縣板橋市第一戶政
    事務所），係海軍灘勤工程大隊裝備中隊槍帆一兵，因軍法逃亡案件於民國八十
    九年七月十三日經國防部北部地方軍事法院判處有期徒刑八月確定，入國防部新
    店監獄執行，依兵役法第二十條第一項第三款之規定停服現役，屬兵役法第二十
    七條第二款之後備軍人。丙○○因前開軍法逃亡案件於九十年一月二十四日執行
    完畢後，其停役原因消滅，有受回役召集之義務，惟其於九十年一月二十五日出
    獄後，並未實際居住於上址設籍處所，而遷居至臺北縣板橋市○○路四三三巷一
    弄二號，竟無故不依規定辦理居住處所遷移之申報，致使臺北縣團管區司令部於
    其停役原因消滅後所發指定其應於九十年四月九日八時許，前往高雄市左營海軍
    艦隊司令部報到之海軍回役一號臨時召集令無法送達，丙○○亦未報到服役。
二、案經臺北縣團管區司令部移送臺灣板橋地方法院檢察署檢察官偵查後聲請簡易判
    決處刑。
    理  由
一、訊據上訴人即被告丙○○固坦承其原設籍於臺北縣板橋市○○里○鄰○○路十五
    號（臺北縣板橋市第一戶政事務所），於九十年一月二十五日因軍法逃亡案件執
    行完畢出獄後，即遷居至臺北縣板橋市○○路四三三巷一弄二號，並未實際居住
    於斯時其所設籍之板橋市○○路上址，亦未依規定辦理居住處所遷移之申報，致
    使臺北縣團管區司令部所發指定其應於九十年四月九日八時許前往高雄市左營海
    軍艦隊司令部報到之海軍回役一號臨時召集令無法送達，亦未於指定時間前往指
    定地點報到服役之事實，惟矢口否認有何妨害兵役之不法犯行，辯稱：伊於九十
    年一月二十五日自國防部新店監獄出獄後，一直居住於臺北縣板橋市○○路四三
    三巷一弄二號，先前曾多次打電話至板橋市公所兵役課表示希望儘速入伍，兵役
    課承辦人員表示收到召集令即會通知伊，惟伊並未收到召集令，方未按時前往報
    到，伊並無逃避兵役之意圖云云。
二、經查被告於九十年二月間即已明知其戶籍係設於臺北縣板橋市○○里○鄰○○路
    十五號（即臺北縣板橋市第一戶政事務所），惟其斯時並未實際居住於該址，而
    係遷居至臺北縣板橋市○○路四三三巷一弄二號，僅係因被告主觀上認為召集令
    尚不至立即寄達，斯時方未辦理遷移戶籍之手續，後被告係延至九十年四月十七
    日方前往戶政機關辦理戶籍遷移登記等情，業據被告於本院調查時自承在卷（參
    見本院九十二年四月十四日訊問筆錄第二頁），並有被告戶籍謄本一份在卷可參
    ，堪認被告明知其居住處所已遷移他處，卻仍無故不依規定辦理居住處所遷移之
    申報。次查觀諸證人即臺北縣政府警察局板橋分局後埔派出所警員劉佳慶到庭所
    證述：「‧‧‧‧‧如果當事人的戶籍是在戶政事務所的話，因為戶政事務所不
    會代收兵單，他們只是列管空戶，我們都是先去確認役男是否已經將戶籍遷離開
    戶政事務所，如果已經遷離戶政事務所，我們就會依照新址送達召集令，如果役
    男尚未遷離戶政事務所，我們就會填寫四組發下來的會辦單交給戶政事務所確認
    是否役男還設籍在戶政事務所，一般而言，四組會先把兵單交下來，我們查詢之
    後，如果役男設籍在戶政事務所，我們就會把會辦單及召集令先會戶政事務所簽
    註意見之後，再交給市公所的兵役課簽註意見，之後再將召集令及會辦單退回四
    組，四組再將召集令退回團管區，‧‧‧，九十年四月九日上訴人的戶籍還在板
    橋第一戶政事務所，上訴人是在九十年四月十七日才遷離戶政事務所，我們就會
    依照上述程序辦理，召集令送達回執聯證明書上面記載『勤區警員送達完畢』就
    是表示我們已經依照上述程序將召集令及會辦單會戶政事務所及兵役課後再退回
    給四組的情形，‧‧‧‧」之情節（參見本院九十二年三月十七日訊問筆錄第二
    頁至第三頁），堪認本件臨時召集令確係因被告居住處所遷移，無故不依規定申
    報，致使無法送達。是被告既係後備軍人，未居住於設籍地，實際已遷移他處居
    住，自應依規定向戶政機關為戶籍遷徙之登記。雖證人乙○○、甲○○均到庭證
    稱伊等曾於九十年一月底間向戶政機關兵役課詢問被告之召集令何時寄達等情，
    縱令所言屬實，仍無礙於被告居住處所遷移無故不依規定申報致使臨時召集令無
    法送達之事實。此外，復有臺北縣團管區司令部臨時召集妨害兵役案件移送報告
    書、臺北縣警察局板橋分局板橋派出所召集令行方不明（遷出未報）年籍表、臺
    北縣警察局板橋分局動員召集令送達回執聯證明書及臺北師管區司令部臺北縣團
    管部九十年三月二十三日函文影本各一份在卷足稽。本件臺北縣團管區司令部所
    發之臨時召集令無法送達被告，實係肇因於被告居住處所遷移無故不依規定申報
    之故，且修正後妨害兵役治罪條例第十條第一項第三款、第三項之罪，其所謂「
    以意圖避免召集論」，乃法律所設之擬制規定，並不以行為人主觀上確有逃避兵
    役召集之意圖為必要。是被告前開所辯，無非事後卸責之詞，不足採信。本件事
    證明確，被告犯行洵堪認定，應依法論科。
三、按常備兵在現役期間停役或退伍為後備役者，為後備軍人，應受後備管理，兵役
    法第二十七條第二款定有明文；而後備軍人其戶籍遷徙或住址變更時，依後備軍
    人管理規則第七條第二款、第十七條之規定，應依相關戶籍法規向主管單位申報
    異動登記。被告為常備兵，因服役中逃亡，經軍事審判機關判處有期徒刑八月後
    入獄執行而停役，乃屬後備軍人，其居住處所遷移，竟無故不依規定申報，致使
    臨時召集令無法送達，自犯有妨害兵役治罪條例之罪。惟被告行為後，妨害兵役
    治罪條例業於九十一年六月二十六日修正公布施行，並於同年六月二十八日生效
    ，依被告行為時法律之規定，被告係犯妨害兵役治罪條例第十一條第一項第三款
    、第三項之罪，應依同條例第六條規定，處六月以上、五年以下之有期徒刑；然
    本件裁判時之妨害兵役治罪條例，就同一行為之處罰，原妨害兵役治罪條例第十
    一條第一項第三款、第三項之罪已改列為第十條第一項第三款、第三項，依裁判
    時之妨害兵役治罪條例第十條第一項第三款、第三項規定，應依修正後同條例第
    五條規定，處五年以下有期徒刑，比較被告行為時之舊法與裁判時之新法，以裁
    判時之新法較有利於被告，本案自應依刑法第二條第一項前段之規定，適用較有
    利於被告之修正後妨害兵役治罪條例論處。原審以被告所犯罪證明確，經審酌被
    告之素行狀況、犯罪動機、手段、所生危害及犯後態度等一切情狀，依刑事訴訟
    法第四百四十九條第一項前段（原審判決誤載為刑事訴訴法第二百九十九條第一
    項前段），修正後妨害兵役治罪條例第十條第一項第三款、第三項、第五條，刑
    法第十一條前段、第二條第一項前段、第四十一條第一項前段，罰金罰鍰提高標
    準條例第二條之規定，判處被告有期徒刑四月，如易科罰金以三百元折算一日，
    其認事用法，尚無違誤，量刑亦屬妥適。被告上訴任指原審判決認事用法有所違
    誤，核無理由，應予駁回。
據上論斷，應依刑事訴訟法第四百五十五條之一第一項、第三項、第三百六十八條，
判決如主文。
本案經檢察官王志超到庭執行職務。
中      華      民國      九  十  二    年    六    月    十  九  日
                                臺灣板橋地方法院刑事第一庭
                                    審判長  法  官  梁宏哲
                                            法  官  潘翠雪
                                            法  官  高奕驤
右正本證明與原本無異。
不得上訴。
                                            書記官  廖舜宜
中      華      民      國      九  十  二    年    六    月    十  九  日


司法院資訊處製作；財團法人民間司法改革基金會備份。
